臺灣屏東地方法院民事判決　　　　　　　 99年度訴字第380號
原　　　告　王夢娜
訴訟代理人　黃奉彬律師
被　　　告　許龍升律師即被繼承人周月端之遺產管理人
上列當事人間請求土地所有權移轉登記事件，本院於民國100 年
3 月8 日言詞辯論終結，判決如下：
    主      文
被告應將被繼承人周月端之遺產即坐落屏東縣獅子鄉○○段五八
一、七０六地號土地所有權全部及同段七一三地號土地所有權應
有部分二分之一移轉登記予原告。
訴訟費用由被繼承人周月端之遺產負擔。
    事實及理由
一、原告主張：被繼承人周月端（民國10年6 月20日出生）係伊
    之姑媽，未育有子女，其配偶張永金於87年間（按應係81年
    8 月7 日）即已死亡，故其晚年均與伊同住，由伊負責照料
    。又被繼承人周月端晚年並無積蓄，亦無謀生能力，由伊在
    自宅之上搭建2 樓房屋供其居住，花費新台幣（下同）51萬
    餘元，被繼承人周月端認為該筆花費應由其負擔，乃於96年
    12月16日與伊簽訂土地買賣契約書，以總價60萬元，將其所
    有坐落屏東縣獅子鄉○○段581 地號面積7,700 平方公尺、
    706 地號面積13,420平方公尺土地全部及同段713 地號面積
    23,100平方公尺土地應有部分2 分之1 （該三筆土地均為原
    住民保留地，以下簡稱為系爭581 、706 、713 地號土地）
    ，出售予伊，除以上開伊搭建房屋之花費折抵50萬元外，另
    由伊交付被繼承人周月端10萬元，惟未及辦理所有權移轉登
    記，被繼承人周月端旋於97年6 月24日死亡。被繼承人周月
    端死後並無繼承人，經伊聲請本院家事庭以98年度財管字第
    1 號裁定選任被告為其遺產管理人，且經被告聲請本院家事
    庭以98年度家催字第52號裁定准予公示催告後，於所定1 年
    2 個月期間內，並無繼承人承認繼承，除伊之外，亦無其他
    債權人、受遺贈人報明債權或為願受遺贈與否之聲明，則伊
    自得本於伊與被繼承人周月端間所訂上開買賣契約，請求被
    告將被繼承人周月端之遺產即系爭581 、706 地號土地所有
    權全部及系爭713 地號土地所有權應有部分2 分之1 移轉登
    記予伊等情，並聲明：如主文所示。
二、被告則以：原告所提土地買賣契約書，自形式上觀之，固係
    被繼承人周月端以其名義與原告簽訂該私文書，惟其上被繼
    承人周月端與原告之簽名看似一致，是否被繼承人周月端親
    自簽名，不無疑問，依民事訴訟法第357 條規定，自應由原
    告證明其為真正。又依屏東縣政府稅務局98年5 月8 日屏稅
    管字第0980018020號函所載，截至98年5 月6 日為止，被繼
    承人周月端並無欠繳應納稅捐，足見其尚有資力，原告謂其
    並無積蓄及謀生能力云云，與事實不符。且被繼承人周月端
    於97年6 月24日死亡，距其於96年12月16日簽訂上開土地買
    賣契約書，僅相隔半年，則被繼承人周月端於簽約之時是否
    臥病在床而已無意思能力，亦不無疑問，否則，豈有拖延半
    年之久，仍未辦理所有權移轉登記之理？其次，原告並未證
    明其向被繼承人周月端買受上開土地已支付買賣價金60萬元
    ，則伊亦得行使同時履行抗辯權，在原告為對待給付前，拒
    絕為給付等語，資為抗辯，並聲明：(一)原告之訴駁回。(二)訴
    訟費用由原告負擔。
三、查被繼承人周月端出生於10年6 月20日，為原告之姑媽，於
    97年6 月24日死亡，遺有系爭581 、706 地號土地所有權全
    部及系爭713 地號土地所有權應有部分2 分之1 ，惟其有無
    繼承人不明，經原告以利害關係人（債權人）之身分，依民
    法第1178條規定，聲請本院家事庭以98年度財管字第1 號裁
    定選任被告為其遺產管理人，被告復依民法第1178條及第11
    79條第1 項第3 款規定，聲請本院家事庭以98年度家催字第
    52號裁定對被繼承人周月端之繼承人、債權人及受遺贈人為
    公示催告，所定期間1 年2 個月，已於99年7 月5 日（最後
    登載新聞日起算1 年2 個月）屆滿，惟除原告之外，並無人
    承認繼承，亦無債權人報明債權或受遺贈人聲明願受遺贈之
    事實，為兩造所不爭執，並有戶籍謄本、土地登記謄本、本
    院98年度財管字第1 號民事裁定、裁定確定證明書及被告（
    展信法律事務所）於98年5 月4 日所發展律民遺端字第9800
    3 號函附卷可稽，復經調閱本院98年度財管字第1 號選任遺
    產管理人事件及98年度家催字第52號公示催告事件卷宗查明
    屬實。
四、本件之爭點為：(一)原告與被繼承人周月端間就系爭581 、70
    6 及713 地號土地簽訂之買賣契約是否有效成立？(二)被告所
    為同時履行抗辯是否有理由？茲分別論述如下：
(一)、關於原告與被繼承人周月端間就系爭581 、706 及713 地號
    土地簽訂之買賣契約是否有效成立？
  1.原告主張被繼承人周月端因未育有子女，且其夫張永金早已
    死亡，因此晚年均與其同住，由其負責照料，其並花費51萬
    餘元，在其住宅搭建2 樓房屋供被繼承人周月端居住。被繼
    承人周月端認為該筆費用應由其負擔，乃於96年12月16日與
    原告簽訂土地買賣契約書，將其所有系爭581 、706 地號土
    地全部及系爭713 地號土地應有部分2 分之1 ，出售予原告
    ，總價60萬元，除以上開費用51萬餘元抵付50萬元外，原告
    另交付被繼承人周月端10萬元之事實，業據其提出土地買賣
    契約書、房屋照片及屏東縣獅子鄉獅子村村辦公處出具之扶
    養證明書為證。
  2.證人即上開土地買賣契約書所載證明人蔡永順於本院審理中
    證稱：「我與王夢娜的先生于亞夫是朋友，她先生是平地人
    ，我是排灣族人。．．．（周月端與王夢娜於96年12月16日
    簽訂土地買賣契約書你是否在場？）有。（你為何會在場？
    ）是于亞夫叫我過去的。（簽約的地點？）在獅子鄉獅子村
    獅子一巷21號周月端住處的客廳。（土地買賣契約書是否當
    場書寫？）是的。（是何人書寫？）是于亞夫當場寫的。（
    周月端是否親自簽名蓋章？）名字是于亞夫幫忙寫的，印章
    是周月端自己蓋的。（周月端是否識字？）不識字。（周月
    端不識字如何知道契約書所記載的內容？）我有跟周月端解
    釋契約的內容。（周月端是否有同意將獅子段581 、706 、
    713 號三筆林地賣給王夢娜？）有同意。（周月端也有同意
    以總價60萬元賣給王夢娜？）是的。（王夢娜當場交付多少
    價金給周月端？）10萬元。（為何只交付10萬元？）因為王
    夢娜先前有幫周月端蓋房子，花了51萬元，所以剩下9 萬元
    以整數10萬元交付。（除了10萬元之外，其他價金不用另付
    ，當場是否有講清楚？）有講清楚。（當時周月端行走是否
    方便？）拿拐杖可以行走，比較不方便而已。（當時周月端
    的神知是否正常？）意識很清楚，神智也很正常。．．．（
    當時周月端是否單獨住在獅子一巷21號？）是的。（王夢娜
    住在隔壁嗎？）因為地形的關係，周月端的房子在上方，下
    方就是王夢娜的房子，距離很近。（當時周月端的日常生活
    起居及飲食如何處理？）都是王夢娜夫婦照料處理。」可見
    ，被繼承人周月端確有親自蓋章與原告簽訂上開土地買賣契
    約，且簽約當時，其意識清楚，神智亦屬正常，而買賣價金
    60萬元，除以被繼承人周月端表明願負擔之50萬元抵付外，
    其餘10萬元已由原告付清。
  3.證人即屏東縣獅子鄉獅子村村長沈庭芳於本院審理中證稱：
    「（周月端是否原告王夢娜的姑姑？）是的。．．．（周月
    端生前住在何處？）住在獅子村獅子一巷21號。（該處與原
    告之住所距離多遠？）她們住在一起。（是否同一棟房子？
    ）是的。．．．周月端住在樓上，原告住樓下。．．．下方
    就是一樓，裡面相通，一、二樓前面都是道路。（周月端晚
    年都是由誰在照顧？）都是由王夢娜照顧。．．．（周月端
    於97年6 月24日死亡前行動是否方便？）行動不方便，很少
    出門，有生病的話由王夢娜及她先生帶到枋寮看病。．．．
    她沒辦法自己走路，要人攙扶才有辦法行動。（周月端晚年
    神智是否清楚？）不會不清楚，只是稍微模糊，可以跟別人
    對談，也可以聽得懂別人講的話。．．．（周月端把她名下
    的三筆土地以60萬元賣給原告，你是否知悉？）周月端還沒
    死亡前我就知道，但不曉得賣幾筆土地。（你如何知道？）
    周月端住在我家前面，我常常去找她，她有跟我提到這件事
    。」益見被繼承人周月端確有將系爭581 、706 及713 地號
    土地出售予原告，且其晚年尚無神智不清之情事。
  4.按如有用印章代簽名者，其蓋章與簽名生同等之效力，民法
    第3 條第2 項定有明文。本件原告與被繼承人周月端簽訂之
    土地買賣契約書，係原告之夫于亞夫代為書寫被繼承人周月
    端之姓名，而由被繼承人周月端親自蓋章，業據證人蔡永順
    證稱明白，且蓋章既與簽名生同等之效力，自難以上開土地
    買賣契約書未經被繼承人周月端簽名，即謂該買賣契約並未
    有效成立。又無行為能力人之意思表示，無效，雖非無行為
    能力人，而其意思表示，係在無意識或精神錯亂中所為者，
    亦同，民法第75條固定有明文。惟被繼承人周月端於晚年並
    無意識不清或神智不正常之情形，且其於簽訂上開買賣契約
    時亦無此種情形，業據證人蔡永順、沈庭芳證述如前，被告
    復未能舉證證明被繼承人周月端係在無意識或精神錯亂中簽
    訂上開買賣契約，則自難謂該買賣契約因被繼承人周月端欠
    缺意思能力而無效。其次，被繼承人周月端未欠繳應納稅捐
    之事實，並無法證明其有積蓄或有謀生能力，且有積蓄或謀
    生能力，基於其他考量，亦非不得出售土地，此在被繼承人
    周月端惟恐其遺產因無人繼承而歸屬國庫（民法第1185條參
    照），進而於生前預先選擇出售土地於較親近之親屬，尤屬
    可能。被繼承人周月端出生於10年6 月20日，96年12月16
    日簽訂上開買賣契約時已高齡86歲，依證人沈庭芳所證，其
    晚年既已行動不方便，很少出門，都是由原告照顧，且被告
    亦未能另行舉證證明被繼承人周月端確有積蓄或謀生能力，
    而毋需出售土地，暨被繼承人周月端因有積蓄或謀生能力即
    不可能出售土地，則其徒以被繼承人周月端未欠繳應納稅捐
    ，即謂被繼承人周月端與原告間無買賣系爭581 、706 、71
    3 地號土地之事實云云，並無可採。再者，山坡地範圍內山
    坡保留地，輔導原住民開發並取得耕作權、地上權或承租權
    ，其耕作權、地上權繼續經營滿5 年者，無償取得土地所有
    權，除政府指定之特定用途外，如有移轉，以原住民為限；
    其開發管理辦法，由行政院定之，山坡地保育利用條例第37
    條定有明文。查系爭581 、706 、713 地號土地雖均屬原住
    民保留地，惟原告為山地原住民，具有原住民身分，有戶籍
    謄本之記載可憑，則被繼承人周月端與原告間就系爭581 、
    706 、713 地號土地所為買賣，亦無違反山坡地保育利用條
    例第37條之規定而為無效可言。
  5.依上所述，原告主張其與被繼承人周月端於96年12月16日簽
    訂土地買賣契約書，以總價60萬元，向被繼承人周月端買受
    系爭581 、706 地號土地所有權全部及系爭713 地號土地所
    有權應有部分2 分之1 之事實，堪信為實在。被告否認有此
    買賣之事實，不足採信。又原告與被繼承人周月端間之買賣
    契約，並無被告所指或其他之無效事由，則原告與被繼承人
    周月端間就系爭581 、706 地號土地所有權全部及系爭713
    地號土地所有權應有部分2 分之1 簽訂之買賣契約，自屬有
    效成立。
(二)、關於被告所為同時履行抗辯是否有理由？
    按因契約互負債務者，於他方當事人未為對待給付前，得拒
    絕自己之給付；稱買賣者，謂當事人約定一方移轉財產權於
    他方，他方支付價金之契約，民法第264 條第1 項前段及第
    345 條第1 項固定有明文。惟查：原告向被繼承人周月端買
    受系爭581 、706 地號土地所有權全部及系爭713 地號土地
    所有權應有部分2 分之1 ，其價金60萬元，除以原告搭建房
    屋供被繼承人周月端居住，被繼承人周月端表明願負擔之50
    萬元抵付外，其餘10萬元已於96年12月16日簽訂土地買賣契
    約書時由原告給付被繼承人周月端完畢之事實，業據證人蔡
    永順證稱明確，且原告與被繼承人周月端簽訂之土地買賣契
    約書亦載明：「甲方（指被繼承人周月端）將名下座落獅子
    鄉○○段581 、706 、713 號筆林地以總價新台幣陸拾萬
    圓整賣給乙方（指原告），並以簽立此合約書同時一次付清
    ，此後雙方不得異議」等語，有土地買賣契約書在卷可憑，
    自堪認原告向被繼承人周月端買受系爭581 、706 地號土地
    所有權全部及系爭713 地號土地所有權應有部分2 分之1，
    其價金60萬元業已給付完畢。則被告以原告尚未付清價金為
    由，行使同時履行抗辯權，即難謂有理由。又因繼承於登記
    前已取得不動產物權者，非經登記不得處分其物權，固為民
    法第759 條所明定。惟不動產所有人死亡，若無繼承人或繼
    承人之有無不明，經法院依民法第1178條第2 項規定，定6
    個月以上之期限，公告繼承人，命其於期限內承認繼承，而
    仍無繼承人承認繼承時，尚無民法第759 條規定之適用，此
    觀民法第1179條第1 項第2 款及民事訴訟法第168 條規定自
    明。依此，被繼承人周月端死亡後，其所遺系爭581 、706
    地號土地所有權全部及系爭713 地號土地所有權應有部分2
    分之1 ，雖迄未辦畢繼承登記，惟仍無礙於原告請求被告即
    被繼承人周月端之遺產繼承人就各該被繼承人周月端所遺不
    動產辦理移轉登記。
五、綜上所述，本件原告本於其與被繼承人周月端間簽訂之買賣
    契約，請求被告即被繼承人周月端之遺產管理人，將被繼承
    人周月端之遺產即系爭518 、706 地號土地所有權全部及系
    爭713 地號土地所有權應有部分2 分之1 移轉登記予原告，
    為有理由，應予准許。
六、據上論結，本件原告之訴為有理由，依民事訴訟法第78條，
    判決如主文。
中    華    民    國   100    年    3     月    22    日
                    民事第二庭    法  官  春生
正本係照原本作成。
如不服本判決，應於收受送達後20日內向本院提出上訴書狀，其
未表明上訴理由者，應於提出上訴後20日內向本院補提理由書狀
（均須按他造當事人之人數附繕本）。
中    華    民    國  100     年    3     月    22    日
                                  書記官  蘇雅慧